臺灣高等法院刑事判決
109年度上易字第882號
上  訴  人  
即  被  告  梁孝怡

                    籍設花蓮縣○○鄉○○路00號（花蓮○○○○○○○○○）

指定辯護人  本院公設辯護人陳德仁  
上列上訴人即被告因詐欺案件，不服臺灣桃園地方法院106年度
易字第102號，中華民國108年12月31日第一審判決（起訴案號：
臺灣桃園地方檢察署105年度偵字第18888號），提起上訴，本院
判決如下：
    主  文
原判決撤銷。
梁孝怡無罪。
    理  由
一、公訴意旨略以：被告梁孝怡能預見交付他人金融機構存摺、
    金融卡及密碼予詐騙集團，將便於詐欺集團使用該等金融卡
    以收受或隱匿犯罪後之不法所得，而使他人因此受騙致發生
    財產法益受損之結果，竟仍不違背其本意，基於幫助詐欺取
    財之不確定故意，於民國105年6月4日某時許，在某不詳處
    所，將其所申辦之中華郵政股份有限公司之帳號0000000000
    0000號帳戶(下稱郵局帳戶)之存摺、金融卡及密碼，以宅配
    方式寄送至新竹縣○○市○○○路00巷0號2樓，交付予真實姓名
    年籍不詳自稱「蔡聰容」之人，提供予詐騙集團使用。嗣取
    得上開郵局帳戶等相關資料之詐騙集團成員，即意圖為自己
    不法之所有，基於詐欺取財之犯意，分別為下列行為：㈠於1
    05年6月6日11時許，在某不詳處所撥打電話予蘇約麗，佯稱
    係其所認識之朋友「志工微碧阿姨」，因需要資金周轉，欲
    向蘇約麗借款新臺幣（下同）10萬元，並以LINE致蘇約麗陷
    於錯誤，因而於同日17時6分許，在社東郵局匯款10萬元至
    被告郵局帳戶內；㈡於105年6月7日10時23分許，在某不詳處
    所撥打電話予陳梅昭，佯稱係其所認識之朋友「陳美芬」，
    欲向陳梅昭借款3萬元，致陳梅昭陷於錯誤，因而於同日11
    時2分許匯款3萬元至被告郵局帳戶內；㈢於105年6月4日15時
    15分許，在某不詳處所撥打電話予蕭秀珠，佯稱係其所認識
    之朋友「于淑蘭」，因有急用需向蕭秀珠借款，致蕭秀珠陷
    於錯誤，因而於同日11時許，在嘉義市○區○○路000號郵局匯
    款2萬元至被告郵局帳戶內；㈣於105年6月7日11時28分許，
    在某不詳處所撥打電話予李秀芬，佯稱係其所認識之朋友「
    寬姐」，因需要周轉，欲向李秀芬借款，致李秀芬陷於錯誤
    ，因而於同日12時32分許，以郵局ATM匯款3萬至被告郵局帳
    戶內。因認被告涉犯刑法第30條第1項前段、第339條第1項
    之幫助詐欺取財罪嫌等語。
二、按犯罪事實應依證據認定之，無證據不得認定犯罪事實；不
    能證明被告犯罪者，應諭知無罪之判決，刑事訴訟法第154
    條第2項、第301條第1項分別定有明文。而所謂認定犯罪事
    實之證據，係指足以認定被告確有犯罪行為之積極證據而言
    ，該項證據自須適合於被告犯罪事實之認定，始得採為斷罪
    資料。且刑事訴訟上證明之資料，無論其為直接或間接證據
    ，均須達於通常一般之人均不致有所懷疑，而得確信其為真
    實之程度，始得據為有罪之認定，若其關於被告是否犯罪之
    證明未能達此程度，而有合理懷疑之存在，致使無從形成有
    罪之確信，根據「罪證有疑、利於被告」之證據法則，即不
    得遽為不利被告之認定，最高法院著有53年台上字第656號
    、29年上字第3105號、76年台上字第4986號判例可資參照。
    次按刑事訴訟法第161條第1項規定：檢察官就被告犯罪事實
    ，應負舉證責任，並指出證明之方法。因此，檢察官對於起
    訴之犯罪事實，應負提出證據及說服之實質舉證責任。倘其
    所提出之證據，不足為被告有罪之積極證明，或其指出證明
    之方法，無從說服法院以形成被告有罪之心證，基於無罪推
    定之原則，自應為被告無罪判決之諭知（最高法院92年台上
    字第128號判例參照）。
三、公訴意旨認被告涉犯刑法第30條第1項前段、第339條第1項
    之幫助詐欺取財罪嫌，無非係以被告於警詢及偵查中之供述
    、證人即告訴人陳梅昭、李秀芬、證人即被害人蕭秀珠於警
    詢中之指訴、證人即被害人蘇約麗於警詢及偵查中之證述、
    被害人蘇約麗提出之郵政國內匯款執據及LINE畫面影像擷圖
    、內政部警政署反詐騙諮詢專線紀錄表、高雄市政府警察局
    鼓山分局鼓山派出所受理詐騙帳戶通報警示簡便格式表、高
    雄市政府警察局鼓山分局鼓山派出所受理各類案件紀錄表、
    受理刑事案件報案三聯單、告訴人陳梅昭所提供郵政匯款單
    據及「LINE」畫面影像擷圖、內政部警政署反詐騙諮詢專線
    紀錄表、臺北市政府警察局中山分局圓山派出所受理詐騙帳
    戶通報警示簡便格式表、金融機構聯防機制通報單、高雄市
    政府警察局鳳山分局五甲派出所受理各類案件紀錄表、受理
    刑事案件報案三聯單、被害人蕭秀珠所提供郵政匯款明細、
    內政部警政署反詐騙諮詢專線紀錄表、嘉義市政府警察局第
    一分局北興派出所受理詐騙帳戶通報警示簡便格式表、嘉義
    市政府警察局第一分局北興派出所受理各類案件紀錄表、告
    訴人李秀芬所提供郵政自動櫃員機交易明細表、內政部警政
    署反詐騙諮詢專線紀錄表、高雄市政府警察局三民第二分局
    覺民派出所受理詐騙帳戶通報警示簡便格式表、高雄市政府
    警察局三民第二分局覺民派出所受理刑事案件報案三聯單、
    中華郵政股份有限公司105年7月13日儲字第1050118699號函
    暨函附之被告郵局帳戶開戶資料與客戶歷史交易清單、被告
    所提供郵局帳戶寄送之顧客收執聯等為其主要論據。
四、上訴人即被告梁孝怡於本院審理程序經合法傳喚並未到庭，
    然其於偵查及原審均坦承確有於公訴意旨所示時間將其所有
    之郵局帳戶存摺、金融卡及密碼交寄予「蔡聰容」之人，惟
    否認有幫助詐欺取財犯行，辯稱略以：伊沒有將帳戶賣給詐
    騙集團，伊之前跟地下錢莊借錢，伊急著還錢，伊在LINE看
    到有銀行代辦貸款的資訊，伊就填寫個人相關聯絡資料，後
    來就接到電話（0000000000）聯繫伊，對方是1個女生，要
    伊寄提款卡及存摺過去並問伊密碼，伊用黑貓宅配寄到新竹
    市○○○路00巷0號2樓「蔡聰容」收；對方跟伊說可以幫伊還
    ，要伊寄金融卡、存摺給他，可以先借伊錢還掉，伊每個月
    再支付利息還錢，對方說要有郵局帳戶，才能把要借給伊的
    錢存進去，貸款成功後會再把存摺跟金融卡寄給伊；寄出去
    之前伊有把存摺裡面的錢領出來當生活費等語。辯護人辯護
    意旨略以：被告父母雙亡，僅高職畢業，因智能不足，理解
    能力較為低落，僅能從事較為簡單之工作，收入微薄，被告
    之所以將帳戶金融卡提供他人，係因其向地下錢莊借錢，並
    將不動產設定抵押，嗣後無力償還，急於籌錢，始會遭詐騙
    集團利用，且該不動產最終仍遭訴外人取得所有權，有建號
    地籍異動索引（見原審卷三第18頁）可稽，是被告所述並非
    臨訟杜撰，客觀上確處於孔急用錢之壓力，被告在未具備足
    夠之民間借款經驗情形下，遭對方矇騙而誤信對方為民間貸
    款業者，受騙交付帳戶存摺、金融卡及密碼等語。經查：
㈠上開郵局帳戶為被告所有，由被告以宅急便之方式將該帳戶之
  存摺、金融卡及及密碼寄予「蔡聰容」，再由詐騙集團以公訴
  意旨所示方式，詐使公訴意旨所示陳梅昭、李秀芬、蕭秀珠、
  蘇約麗等人分別存款或匯款如公訴意旨所示金額至被告上開郵
  局帳戶內，該郵局帳戶並經通報為警示帳戶等情，除為被告所
  不爭執，亦有證人陳梅昭、李秀芬、蕭秀珠於警詢、證人蘇約
  麗於警詢及偵查中之證述在卷可參，並有相關郵政國內匯款單
  據、郵政匯款明細、郵政自動櫃員機交易明細表、LINE畫面影
  像擷圖、內政部警政署反詐騙諮詢專線紀錄表、中華郵政股份
  有限公司105年7月13日儲字第1050118699號函附之被告郵局帳
  戶開戶資料與客戶歷史交易清單、被告所提出寄送帳戶之黑貓
  宅急便顧客收執聯（見偵卷第9至11頁、第15頁、第17至20頁
  、第25至29頁、第31頁、第34頁、第36至39頁、第44至49頁）
  等在卷可查，足見被告提供之上開郵局帳戶，確遭詐騙集團成
  員用以充作詐騙被害人匯入款項後提領之犯罪工具無訛，首堪
  認定。
㈡按刑法上之幫助犯，係指以幫助之意思，對於正犯資以助力，
  使其犯罪易於達成而言，故幫助犯之成立，不僅須有幫助他人
  犯罪之行為，且須具備明知他人犯罪而予以幫助之故意，始稱
  相當；又刑法並不承認過失幫助之存在，是以從犯之成立，須
  有幫助之故意，亦即必須認識正犯之犯罪行為而予幫助者，始
  足當之（最高法院86年度台上字第4824號、72年度台上字第65
  53號判決意旨參照）。查我國為杜絕利用人頭帳戶詐欺取財犯
  罪之層出不窮，對於提供帳戶存摺、提款卡及密碼之人，相關
  治安機關均嚴厲查緝，欲藉此斷絕幕後操控之詐欺集團，以人
  頭帳戶規避查緝之脫身途徑，而因此致使詐欺集團益發不易以
  慣用之金錢或其他有償報酬之方式取得人頭帳戶，遂改弦更張
  ，以詐騙手法或迂迴手法取得金融機構帳戶，並趁被害人未及
  警覺發現前，以之充為實際進行詐欺犯罪時，供其他被害人匯
  款之用，藉以避免查緝者，即時有所聞而不乏其例，因而交付
  金融機構帳戶之人是否成立幫助詐欺取財罪，既因有上開受詐
  騙或輾轉而交付金融機構帳戶之存摺、提款卡及密碼之可能，
  就提供帳戶者，是否確係基於直接故意或間接故意而為幫助詐
  欺，自應從嚴審慎認定，倘提供帳戶有可能是遭詐騙所致，或
  其迂迴取得者之使用已逸脫提供者原提供用意之範圍，而為提
  供者所不知並無法防範，信而有徵者，於此等情形，對其幫助
  犯罪故意之認定，無法確信係出於直接故意或間接故意為之，
  而仍有合理懷疑存在時，自應為有利於行為人之認定，以免有
  違無罪推定原則。是本案所應審究者即被告主觀上是否基於幫
  助他人詐欺取財之不確定犯意而寄交上開帳戶資料。
㈢被告於警詢、偵查、原審審理均大致以前詞置辯，對於何以交
  付帳戶資料之原因、過程，始終均供稱係因亟需貸款依業者指
  示寄交帳戶資料，前後所述一致，被告所提出之假稱代辦貸款
  業者之門號0000000000號，經原審調閱為俗稱「外勞卡」之以
  外籍人士名義申請之預付卡，有通聯調閱查詢單（見原審易字
  卷三第27頁）附卷可稽，又觀被告提出寄送帳戶予「蔡聰容」
  之黑貓宅急便顧客收執聯（見偵卷第49頁），被告於收據收件
  人欄姓名記載「蔡聰容」，收件人地址填寫「新竹市○○○路00
  巷0號2樓」，且於寄件人欄據實填寫被告本人真實姓名、斯時
  居所住址及聯絡電話，是被告辯稱：當時係亟欲辦理貸款，始
  依自稱業者之指示寄交郵局帳戶等語，尚非全然不可採信。又
  本件被告案發時年滿34歲，有高職畢業之學歷，且金融帳戶及
  提款卡申設容易，具有強烈之屬人性格，一般人有應妥為保管
  以防止他人非法使用之認識，然經原審囑託臺北榮民總醫院桃
  園分院就被告行為時之精神狀態為鑑定，鑑定結果認：個案於
  心理衡鑑時略顯緊張，常會說不出正確形容，表達能力較弱，
  說話咬字略為不清，人際互動尚有禮貌，用詞較為簡單，測驗
  反應時認真配合，定向感正常，遇挫折時會主動放棄，大部分
  題項皆難以回答，不會乘除法運算，亦聽不懂計算須分兩階段
  的稍複雜問題，魏氏成人智力量表測驗得到全智商為71，百分
  等級為3，語文智商顯著優於作業智商（語文智商80，作業智
  商63），其能力發展並不一致，在語文理解指數分數顯著優於
  其他三項指數，而知覺組織、處理速度兩種指數，皆已落入輕
  度智能不足表現，推估個案在環境線索的知覺搜索能力極低，
  難以掌握細節差異，學習規則之效率與操作模仿能力頗弱，雖
  然個案能理解語文訊息，了解詞彙意義，但日常生活知識程度
  比起同齡者薄弱，推理分析、歸納規則之能力亦比同齡者低許
  多；鑑定結論：個案於WAIS-Ⅲ得到全量表智商為71，百分等級
  為3，語文智商與作業智商達到顯著差異，分別為同齡者中下
  程度、輕度智能不足程度，能力發展並不一致；精神科診斷為
  輕度智能不足，其思辯能力自小便較同齡者顯著落後，雖可理
  解語文中的詞彙意思，但推理分析、歸納規則與生活常識能力
  皆比同齡者明顯薄弱，在案發前梁員並無精神病史，在案發當
  下亦無異常之精神症狀，唯梁員之判斷力及行為能力有可能受
  其輕度智能障礙所影響，導致降低辨識其行為之能力，此有該
  院108年11月25日北總桃醫字第1080701458號函及函附之司法
  精神鑑定報告書（見原審易字卷四第13至20頁）在卷可稽，是
  被告經診斷為輕度智能不足，其推理分析、歸納規則與生活常
  識能力皆比同齡者明顯薄弱，堪認其判斷能力遜於常人；衡諸
  詐欺集團詐騙手法日益翻新，政府機關、金融機構、電視新聞
  及報章雜誌，對於詐欺集團詐欺手法亦大肆報導，極力勸導民
  眾應多加注意防範，庶免上當被騙，然仍屢屢傳出一般民眾遭
  到詐欺集團詐騙之消息，其中不乏學歷良好，職業收入優渥者
  ，若一般人會因詐欺集團成員言詞相誘而陷於錯誤，進而交付
  鉅額財物，則金融帳戶持有人因相同原因陷於錯誤，並交付存
  摺、提款卡及密碼等資料，誠非難以想像，自不能以吾等客觀
  常人智識經驗為基準，驟然推論被告必具有相同警覺程度、對
  構成犯罪之事實必有預見；被告迫於經濟壓力，貸款心切，且
  因輕度智能不足，判斷能力遜於常人，未能清楚辨識此係異於
  常規之貸款手續、將來更有遭挪為不法使用之虞，以致對詐欺
  手段未加提防而交出帳戶存摺、提款卡並告知提款卡密碼，即
  非難以理解或全然不可採信；審諸詐欺集團的手法縝密，且被
  告有輕度智能不足之情，其對於將帳戶提款卡、存摺資料寄交
  他人後可能遭詐騙集團使用，成為犯罪工具乙節，未必有所認
  識，尚難以其而誤信他人說詞而寄交其郵局存摺資料及提款卡
  及提供密碼予他人，即遽認其具有幫助詐欺犯罪之認知與容任
  ，而逕以幫助詐欺罪相繩。
五、綜上所述，觀諸卷附現存資料及上開論述，被告因輕度智能
    不足，判斷能力遜於常人，因而誤信他人說詞而寄交其郵局
    帳戶存摺、提款卡及提供密碼予他人，而遭詐騙集團利用作
    為詐欺取財之工具，縱有疏失，難謂可等同於不確定故意，
    而被告否認犯行之主張、提證已動搖檢察官起訴被告幫助詐
    欺之犯行，檢察官所舉證據及卷內資料，業經逐一調查、剖
    析，仍未能獲被告有罪之確切心證，本案尚有合理懷疑存在
    ，致無從形成被告有罪之確信，本案既乏積極明確之證據，
    可資證明被告有公訴意旨所指之犯行，本諸罪疑唯輕之刑事
    證據法則，被告之犯罪既屬不能證明，揆諸前開規定及判例
    意旨，自應為被告無罪之諭知。原審疏未及此，遽為被告有
    罪之判決，被告提起上訴否認犯罪，為有理由，自應由本院
    將原判決撤銷，而為被告無罪之諭知，用期適法。
六、被告經合法傳喚，於本院審理期日無正當理由未到庭，爰不
    待其陳述，逕行判決。　　　
據上論斷，應依刑事訴訟法第371條、第369條第1項前段、第364
條、第301條第1項前段，判決如主文。　
本案經檢察官趙燕利、盧奕勳提起公訴，檢察官孫治遠到庭執行
職務。
中　　華　　民　　國　　109 　年　　10　　月　　15　　日
                  刑事第十八庭  審判長法  官  何俏美
                                      法  官  陳海寧
                                      法  官  葉乃瑋
以上正本證明與原本無異。
不得上訴。
                                      書記官  程欣怡
中　　華　　民　　國　　109 　年　　10　　月　　15　　日